【裁判字號】    92,上易,678
【裁判日期】    921008
【裁判案由】    清償借款等
【裁判全文】
臺灣高等法院民事判決                            九十二年度上易字第六七八號
    上  訴  人  甲○○
                乙○○
    共      同
    訴訟代理人  李傑儀律師
    被上訴人    中國信託商業銀行股份有限公司
    法定代理人  辜仲諒
    訴訟代理人  林文元
右當事人間清償借款等事件，上訴人對於中華民國九十二年六月六日臺灣臺北地方法
院九十一年度訴字第四０六六號第一審判決提起上訴，經本院於九十二年九月二十四
日言詞辯論終結，判決如左：
    主    文
上訴駁回。
第二審訴訟費用由上訴人負擔。
    事實及理由
一、被上訴人之法定代理人已變更為辜仲諒，其聲明承受訴訟，應予准許。
二、被上訴人起訴主張：
    (一)上訴人甲○○於民國九十年七月二十三日邀同上訴人乙○○、原審共同被告梁
      振炘為連帶保證人，向被上訴人借款新臺幣（下同）一百四十九萬元，約定清
      償期間自九十年七月二十五日起至九十四年七月二十五日止，按月依週年利率
      百分之九平均攤還本息，逾期清償者，即喪失期限利益，除仍按上開利率計息
      外，並應按週年利率百分之四計付違約金。詎甲○○僅繳付至九十一年一月二
      十四日之本息，尚欠本金一百二十三萬二千一百九十八元，爰依消費借貸及連
      帶保證之法律關係，求為判命上訴人連帶給付前述款項及自九十一年一月二十
      五日起之利息、違約金。
    (二)被上訴人之授信人員收到核准之車貸批覆書後，通知上訴人進行對保作業，雙
      方約在台北市○○路上之咖啡店見面，授信人員在核對上訴人之
      上訴人簽名蓋章於上開文件，並當場開立支票以供清償借款之用。上訴人此次
      貸款與八十九年之貸款、撥款方式均相同，都是先撥款再設定動產擔保抵押，
      因為上訴人對於貸款程序已明瞭，所以上訴人係在空白之申請書上簽名蓋章後
      ，由被上訴人行員回到銀行後將申請書填載完成。
    (三)本件借款契約受領款項之人為上訴人甲○○，尚第三人吳金龍施行詐術，致被
      上訴人與上訴人簽訂借款契約並將一百四十九萬元匯入上訴人指定之帳戶，得
      行使民法第九十二條撤銷權之人，應為被上訴人，並非上訴人。
    (四)答辯聲明：上訴駁回。
三、上訴人甲○○、乙○○則以：
    (一)上訴人甲○○係受訴外人吳金龍、楊財勝之詐欺而向被上訴人為消費借貸之意
      思表示，且該受詐欺為意思表示之事實為被上訴人承辦人員所明知或可得而知
      ，甲○○已撤銷消費借貸之意思表示。上訴人甲○○早於本件訴訟提起之前，
      已對訴外人吳金龍、楊財勝提出刑事詐欺告訴，請依民事訴訟法笫一百八十二
      條第一項規定裁定停止本件訴訟。
    (二)吳金龍在九十年二月二十日曾向被上訴人辦理貸款，其當時填載之服務單位為
      特坡商行，職稱為協理，並非賓總汽車股份有限公司（以下簡稱賓總公司）業
      務銷售員，被上訴人明知吳金龍出具之「汽車銷售人員聲明書」內容不實，違
      背授信作業規定，在上訴人不知情下，製作虛偽內容之「汽車貸款授信申請書
      」，更疏於與上訴人及車商確認吳金龍身分及內容真實性即予撥款，貸放程序
      係有過失而損害上訴人權益。
    (三)上訴人申辯本件貸款過程，全係由上訴人甲○○本人與被上訴人行員楊世傑接
      洽，未假手他人，吳金龍並不在場，此為被上訴人不爭執。上訴人未向楊世傑
      表示貸款之車輛係向賓總公司之業務員吳金龍購買，更未請被上訴人逕與吳金
      龍聯繫或確認車輛交易資料，楊世傑竟在汽車貸款授信申請書虛偽登載本件貸
      款往來路徑係由賓總公司吳金龍轉介辦理，收受吳金龍出具內容不實之「汽車
      銷售人員聲明書」，徵信過程未告知上訴人且未向上訴人或賓總公司查證，係
      有疏失。
    (四)楊世傑在辦理本件購車貸款時，違反被上訴人公司之正常作業程序，請訊問證
      人詹仁義即可得證等語，資為抗辯。
    (五)上訴聲明：
      1.原判決不利於上訴人部分廢棄。
      2.右廢棄部分，駁回被上訴人在第一審之訴。
      3.如受不利判決，願供擔保請准免為假執行之宣告。
四、兩造不爭之事實：
    (一)被上訴人主張上訴人甲○○邀同上訴人乙○○、原審共同梁振炘（原審為其敗
      訴之判決，梁振炘未聲明不服，該部分已告確定）為連帶保證人向被上訴人借
      款一百四十九萬元，被上訴人已依上訴人甲○○之指示將款項匯入甲○○指定
      之帳戶之事實，業據被上訴人提出本票及約定書為證，且為上訴人所自認，被
      上訴人此部分主張，堪信屬實。
    (二)上訴人甲○○係本人親自辦理系爭貸款，其在貸款申請書上之簽名、蓋章為真
      正。惟甲○○係在空白申請書上簽名、蓋章，嗣後由被上訴人之行員將申請書
      攜回銀行填載完成之事實，亦為兩造所不爭執。
五、兩造爭點之論述：
    上訴人甲○○主張受訴外人吳金龍、楊財勝之詐欺，其得否根據民法第九十二條
    第一項規定撤銷系爭消費借貸之意思表示？
    (一)實務上所稱之汽車貸款係指借款人以汽車設定動產抵押予銀行，向銀行申請辦
      理之貸款。其型態可概分為借款人為購買汽車所需，向銀行申請之購車貸款；
      及借款為週轉需要，以所有之汽車為擔保，向銀行申請之週轉金貸款。因提供
      該擔保汽車之廠牌、型式、年份、來源是否合法及產權是否清楚，影響擔保品
      價值，故銀行通常會要求借款人提供車籍資料，以為核貸之參考。而有關汽車
      貸款金額及成數，主管機關或中華民國銀行商業同業公會全國聯合會並未訂定
      一致之核貸標準，汽車鑑價部分，涉及擔保品之估價，依據財政部之規定，應
      由各銀行自行訂定擔保品之鑑價標準。實務上銀行辦理汽車貸款，除參考市場
      銷售情形、年份、車況及交易價格外，部分銀行亦會參酌汽車專業雜誌所列相
      關資訊，以鑑定其價值。又汽車具有可自由移動、易毀損、折舊率高及不易掌
      握等特性，導致授信風險較高，故銀行於受理時，特別著重借款人之信用及財
      務狀況，作為核貸之依據。購車貸款，銀行自會依訂單、買賣契約、過戶等查
      證交易事實，以利債權保障，此有中華民國銀行商業同業公會全國聯合會之覆
      函附於原審卷第一二○至一二一頁可參。可見銀行辦理購車貸款依訂單、買賣
      契約、過戶等查證交易事實，其目的係為「確保銀行債權」，並非為保障貸款
      人。
    (二)上訴人甲○○對於向被上訴人貸款一百四十九萬元、簽發同額本票予被上訴人
      （原審卷第八頁）、甲○○親自辦理貸款未假手他人、本件貸款係先撥款再辦
      理動產擔保抵押等事實為自認，兩造就貸款之意思表示達成一致時，消費借貸
      契約即為成立。甲○○雖然係基於購買汽車之動機才向被上訴人辦理貸款，然
      被上訴人如未詳細審核汽車之資料即准許核貸，就消費借貸之借款人（即上訴
      人甲○○）而言，並無不利。故被上訴人於辦理本件汽車貸款時，縱如上訴人
      所主張未依一般實務上之流程查核相關證件，僅係被上訴人必須承受無動產可
      供設定抵押之風險，對上訴人甲○○並不負任何契約上之過失責任。則上訴人
      請求訊問證人詹仁義關於購車貸款之作業程序，以明被上訴人審核汽車資料有
      無疏失，並無必要。
    (三)本件借貸契約，係由上訴人甲○○本人完成對保手續，並指定被上訴人將借貸
      款項撥入賓總公司之帳戶，足見甲○○於對保並指示撥款時，對於被上訴人核
      貸程序並無任何異議。汽車貸款申請書之內容，固係被上訴人行員在甲○○空
      白簽名、蓋章後填載完成，但綜觀該申請書並無上訴人指稱之虛偽不實內容（
      本院卷第七一頁），兩造就上訴人甲○○欲貸款一百四十九萬元，被上訴人核
      貸之事實，既不爭執，被上訴人究係如何計算並核准貸款金額為一百四十九萬
      元，屬被上訴人之業務範圍，如前所述，如無汽車可設定動產擔保抵押，受損
      害者係被上訴人，債權不能確保，並非上訴人，則訴外人吳金龍是否為賓總公
      司之業務員，是否有甲○○欲購買之賓士車輛存在，係上訴人甲○○應自行查
      證之事項，甲○○以被上訴人未查證指摘被上訴人就貸款之程序有疏失，委無
      可取。
    (四)按因被詐欺或被脅迫而為意思表示者，表意人得撤銷其意思表示。但詐欺係由
      第三人所為者，以相對人明知其事實或可得而知者為限，始得撤銷之。民法第
      九十二條第一項定有明文。故以受第三人之詐欺而撤銷意思表示者，以相對人
      明知其事實或可得而知者為限。訴外人吳金龍並非兩造消費借貸契約之當事人
      ，上訴人甲○○對於吳金龍如何對其施用詐術，使其因此陷於錯誤而向被上訴
      人為消費借貸之意思表示，及被上訴人何以明知其係受吳金龍詐欺而為意思表
      示等情，並未能舉證以實其說，其主張已非可採。況被上訴人縱使依一般汽車
      貸款程序查核訂單、買賣契約等資料，亦僅能得知當時尚無買賣契約存在，並
      不當然可以得知上訴人甲○○為貸款之意思表示係受吳金龍之詐欺所為，故上
      訴人甲○○主張被上訴人倘依汽車貸款實務核貸，即可知悉其受吳金龍詐欺云
      云，亦無可取，上訴人主張依民法第九十一條第一項規定，撤銷向被上訴人貸
      款及委託撥款之意思表示，於法不合，則其主張系爭貸款契約經其撤銷後自始
      無效云云，毫無可取。又，上訴人是否受吳金龍、楊財勝之詐欺，指示被上訴
      人將貸款匯入吳金龍指定之賓總公司帳戶，致貸款被吳金龍取走；與本件甲○
      ○親自出面向被上訴人辦理貸款，依約必須履行還款義務無關。則上訴人請求
      在吳金龍被訴詐欺案件終結前裁定停止本件訴訟程序，不應准許。
六、綜上所述，被上訴人於原法院之主張為可採，上訴人所辯均無可取。從而，被上
    訴人本於消費借貸及連帶保證之法律關係，請求上訴人清償借款及約定之利息、
    違約金為有理由，應予准許。是則原審判命上訴人如數給付，於法並無違誤。上
    訴意旨指摘原判決不當，求予廢棄改判，為無理由，應予駁回。
七、本件事證已臻明確，兩造其餘攻擊及防禦方法，於判決結果不生影響，毋庸一一
    論述。
八、據上論結，本件上訴為無理由，依民事訴訟法第四百四十九條第一項、第七十八
    條，判決如主文。
中      華      民      國    九十二    年      十      月       八     日
                              民事第九庭
                                  審判長法  官  吳  謙  仁
                                        法  官  魏  大  喨
                                        法  官  蘇  瑞  華
正本係照原本作成。
不得上訴。
中      華      民      國    九十二    年      十      月     十三     日
                                        書記官  賴  以  真


司法院資訊處製作；財團法人民間司法改革基金會備份。
